【裁判字號】    89,台上,3696
【裁判日期】    890629
【裁判案由】    妨害自由
【裁判全文】
最高法院刑事判決                              八十九年度台上字第三六九六號
    上  訴  人  甲○○
右上訴人因妨害自由案件，不服台灣高等法院台南分院中華民國八十七年五月二十六
日第二審判決（八十七年度上訴字第三八七號，起訴案號：台灣台南地方法院檢察署
八十六年度營偵字第七九○號），提起上訴，本院判決如左：
    主  文
上訴駁回。
    理  由
按刑事訴訟法第三百七十七條規定，上訴於第三審法院，非以判決違背法令為理由，
不得為之。是提起第三審上訴，應以原判決違背法令為理由，係屬法定要件。如果上
訴理由狀並未依據卷內訴訟資料，具體指摘原判決不適用何種法則或如何適用不當，
或所指摘原判決違法情事，顯與法律規定得為第三審上訴理由之違法情形，不相適合
時，均應認其上訴為違背法律上之程式，予以駁回。本件上訴人甲○○上訴意旨略稱
：(一)、被害人許雅惠於警訊中雖指稱遭上訴人強推上車，然上訴人係其姊夫，上訴人
欲尋找配偶，為被害人所明知，於上訴人等尋至被害人上班之公共場所，如被害人不
願上車，上訴人豈敢於眾目睽睽之下強推被害人上車，況事後被害人、許榮波及上訴
人均供稱係被害人自願與上訴人等二人上車，應屬可信。惟原判決卻認係被害人事後
附和之詞而不予採信，且對於被害人與上訴人回彰化之時，被害人之姊許雅雲即向警
方報案，被害人是否恐其姊涉犯誣告之罪，而附和其姊說詞，故意緊咬上訴人妨害自
由，原審未予調查審酌，即為上訴人不利之認定，自係違背法令。(二)、縱如原判決所
認定，上訴人係以強制手段令被害人帶同尋找其姊，然於未能尋獲之後，被害人是否
願回鹿港家中，抑或上訴人強押其回鹿港？尚有不明。而上訴人於車上即告知被害人
其父要其回鹿港，縱上訴人有妨害其行動自由之事實，茍被害人係自願回鹿港，則自
其同意回鹿港時起，應即無妨害自由之情形可言。原審未予究明，遽認上訴人妨害被
害人自由達十餘小時之久，難謂無應於審判期日調查之證據，而未予調查之違法。(三)
、上訴人之主觀意思係請被害人帶上訴人去找配偶許雅雲，縱有妨害自由之客觀事實
，然主觀上僅係要被害人行無義務之事，並無剝奪限制被害人行動自由之意思，亦僅
構成刑法第三百零四條第一項之強制罪，原判決論以刑法第三百零二條第一項之妨害
自由罪，顯有刑事訴訟法第三百七十八條之違背法令等語。
惟查：採證認事係屬事實審法院之職權，而法院憑以認定犯罪事實之證據，並不以直
接證據為限，即綜合各種直接、間接證據，本於推理作用，為其認定犯罪事實之基礎
，如不違背經驗法則與論理法則，亦非法所不許。原判決依憑被害人許雅惠及證人許
雅雲於警訊、偵查中之指訴、證述，上訴人及共同被告許榮波於警訊之部分供述，並
扣案之電擊棒一支、番刀一把等證據資料，為綜合之判斷，認上訴人有原判決事實欄
所載之犯行，因而撤銷第一審關於上訴人部分之判決，改判仍論處上訴人共同以非法
方法，剝奪人之行動自由罪刑。已詳敘其調查證據之結果及取捨證據認定犯罪事實之
理由。並對於上訴人所辯各節如何係飾卸之詞而不足採，亦詳加說明指駁。所為論斷
均有卷存資料可資覆按，從形式上觀察，原判決並無採證或認定犯罪事實違背經驗法
則或論理法則，或有其他違背法令之情形。原判決已敘明上訴人於原審法院審理時雖
辯稱係許雅惠自願上車帶伊去尋找許雅雲，未強押許雅惠上車，且因其岳父要伊代尋
許雅惠，才將之載回彰化云云。而被害人許雅惠，及證人許榮春（即被告之岳父）於
第一審及原審調查時亦附和其說，不但與許雅惠、許雅雲之初供及前開事實不符，不
足採信；且若確有其事，何以上訴人對於該重要有利於己之事證（即許榮春要其代尋
許雅惠），於警訊及偵查中均未提及，被害人之姊許雅雲亦不致見許雅惠與被告等人
在一起，即迅速向警方報案，請求警方調查尋找，始經警循線於前述地點查獲上訴人
，此復據證人即警員蔡茂森於原審調查時證述在卷。況上訴人自警訊迄原審審理時均
坦認有持電擊棒對許雅雲發出聲響，再徵之上訴人將許雅惠拉上車後，逾十餘小時始
將之載至彰化縣鹿港鎮住處以觀，顯見彼等前開陳詞，係事後卸責及迴護之詞，均不
足採；由此益證上訴人具有妨害自由之犯意，否則豈有攜帶番刀及電擊棒威嚇，而將
被害人置於車內達十餘小時之理？又敘明上訴人以施不法腕力之強暴行為，強將被害
人許雅惠押上車，並以電擊棒等對之施以脅迫，不讓其離去，而剝奪其行動自由，所
為係犯刑法第三百零二條第一項之妨害自由罪，雖上訴人於妨害自由期間曾對被害人
以言詞恫稱：「妳知道頂住妳頸部是什麼東西嗎？如果妳不帶我去找妳姊姊，我就開
槍打妳」等語，惟其本意乃為達其令被害人許雅惠帶同前往尋找其妻許雅雲，所為雖
足構成刑法第三百零四條第一項之使人行無義務之事罪，因其強暴、脅迫之行為已達
非法剝奪他人行動自由之程度，其使人行無義務之事之低度行為應為妨害自由之高度
行為所吸收，不另論罪。所為論斷並非一般事理所無，難認有違背經驗法則、論理法
則，或適用法則不當，或調查未盡之情形，不得任意指為違法。況原審於審判期日調
查證據完畢開始辯論前，訊問上訴人有無證據請求調查，上訴人答稱：「沒有」，有
原審審判筆錄可稽。上訴意旨徒憑己見，對原審採證認事職權之適法行使，及原判決
已明白論斷之事項，仍執前詞任意指摘原判決採證違法、調查未盡及適用法則不當云
云，並就有無非法剝奪被害人行動自由之主觀犯意仍為單純事實之爭辯，難認係依卷
內資料而為原判決有何具體違法之指摘，核與法律規定得為第三審上訴理由之違法情
形，不相適合，應認其上訴違背法律上之程式，予以駁回。
據上論結，應依刑事訴訟法第三百九十五條前段，判決如主文。
中      華      民      國    八十九    年      六      月    二十九    日
                              最高法院刑事第五庭
                                  審判長法官  董  明  霈
                                        法官  丁  錦  清
                                        法官  林  茂  雄
                                        法官  王  居  財
                                        法官  張  祺  祥
      右正本證明與原本無異
                                              書  記  官
中      華      民      國    八十九    年      七      月      五      日


司法院資訊處製作；財團法人民間司法改革基金會備份。
